臺灣高等法院民事判決  
110年度上易字第640號
上  訴  人  邢懷仁  
訴訟代理人  韓邦財律師
            莊心荷律師
被 上訴 人  謝俊龍  
訴訟代理人  楊嘉馹律師
上列當事人間請求返還退股金事件，上訴人對於中華民國110年4
月16日臺灣桃園地方法院109年度訴字第1236號第一審判決提起
上訴，本院於110年9月15日言詞辯論終結，判決如下：
    主  文
上訴駁回。
第二審訴訟費用由上訴人負擔。
    事實及理由
一、被上訴人主張：兩造於民國106年1月20日簽立隱名合夥契約
    書（下稱系爭契約），由伊投資新臺幣（下同）100萬元於
    上訴人成立之儀嘉實業有限公司（下稱儀嘉公司），成為儀
    嘉公司之隱名合夥人，原約定期間一年至107年12月31日止
    ，嗣續約1年而延長至108年12月31日止。嗣伊欲退出投資，
    兩造於108年10月15日合意系爭契約於108年底終止，上訴人
    並於108年10月31日Line簡訊（下稱系爭簡訊）承諾於108年
    12月31日返還出資100萬元予伊，詎上訴人迄今拒不返還，
    爰依系爭契約第13條約定及民法第709條規定，求為命：上
    訴人應給付伊100萬，及自109年1月1日起至清償日止，按週
    年利率5％計算利息之判決。並陳明願供擔保，請准宣告假執
    行。
二、上訴人則以：伊為體恤員工小額出資，保證2年內會以分紅
    之名先保本，故伊自106年7月5日起至108年4月17日止，以
    分紅名義共轉帳104萬5,000元（下稱系爭分紅）予被上訴人
    ，該分紅隱藏他項法律關係，實為給付本金。因被上訴人為
    大陸昆山儀嘉高松電子有限公司（下稱昆山儀嘉公司）之負
    責人，108年7月間說要離開昆山儀嘉公司，伊以系爭簡訊虛
    偽承諾於108年底再匯100萬元退股金，純粹是為安撫被上訴
    人，實則兩造間已無債之關係，伊僅為非債清償之預諾，被
    上訴人不得請求伊履行。若難認兩造有返還本金之約定，惟
    被上訴人依系爭契約約定占伊持股之一成，應分配之紅利僅
    2萬2,500元，超出之102萬2,500元為不當得利，經與其100
    萬元股金債務抵銷後，伊自無庸再返還退股金等語，資為抗
    辯。
三、原審為上訴人敗訴之判決，上訴人不服，提起上訴，上訴聲
    明為：㈠原判決廢棄。㈡被上訴人在第一審之訴及假執行之聲
    請均駁回。被上訴人答辯聲明：上訴駁回。 　　　
四、兩造不爭執事項（本院卷第65至66、149頁）：
  ㈠兩造於106年1月20日簽立系爭契約，由被上訴人投資上訴人
    持有儀嘉公司股份之1成，成為儀嘉公司之隱名合夥人。原
    約定期間1年，自106年1月1日起至107年12月31日止，有系
    爭契約影本（原法院109年度桃司調字第50號卷【下稱調字
    卷】第13至15頁）附卷可憑。
  ㈡上訴人已收取被上訴人100萬元之出資額。
  ㈢上訴人自106年7月5日起至108年4月17日間，以儀嘉公司帳戶
    或上訴人帳戶轉帳給付被上訴人104萬5,000元（付款人、日
    期、金額詳如原判決附表），並有第一商業銀行之台幣薪資
    轉帳交易證明單、台幣付款交易證明單（原審卷第33至39頁
    ）附卷可考。
　㈣上訴人於107年9月14日以Line傳送「儀嘉股東.xlsx」文件（
    下稱系爭文件，本院卷第47頁）給被上訴人，並有對話紀錄
    影本（原審卷第139頁）在卷可稽。
　㈤兩造於108年10月15日達成合意，系爭契約於108年12月31日
    終止，並有Line對話紀錄可參（原審卷第57頁）。
五、被上訴人依系爭契約第13條約定及民法第709條規定，請求
    上訴人返還出資100萬元本息等情，為上訴人否認，並以前
    詞置辯。茲就兩造之爭點及本院之判斷，詳述如下：
  ㈠按隱名合夥契約終止時，出名營業人，應返還隱名合夥人之
    出資及給與其應得之利益。但出資因損失而減少者，僅返還
    其餘存額，民法第709條定有明文。次依系爭契約第11條約
    定：「本隱名合夥契約因有左列情形之一時得為終止：1、
    合夥契約存續期間屆滿如無續訂契約者。2、當事人間同意
    終止者。…。」、第13條本文約定：「契約終止時，甲方（
    即上訴人）應返還乙方（即被上訴人）所出之資本金額，並
    應支付應得之利益金。」（調字卷第13至15頁）。
  ㈡經查，系爭契約原訂有效期間自106年1月1日起至107年12月3
    1日止，經兩造於107年12月17日合意續簽（原審卷第137頁
    ），延長存續期間。嗣兩造於108年10月15日達成合意，系
    爭契約於108年12月31日終止等情，為兩造所不爭執（不爭
    執事項㈤），符合系爭契約第11條第2款終止契約之約定，上
    訴人並於108年10月31日以系爭簡訊告知上訴人：「＠謝俊龍
    ，台灣儀嘉這股份，老林說70、小王說60、美貴說50。我就
    100退給你吧年底匯入你帳號。」，被上訴人回覆：「好的
    」（原審卷第153頁）。足證上訴人以系爭簡訊明確承諾於1
    08年底退還儀嘉公司100萬元出資額予被上訴人。上訴人雖
    稱其係安撫被上訴人所為之虛偽承諾云云，然依民法第86條
    規定，上訴人是否真意保留，其意思表示不因而無效，本應
    依約履行，卻屆期未履行，故被上訴人依民法第709條及系
    爭契約第13條約定，請求上訴人返還出資額100萬元，自屬
    有據，應予准許。
  ㈢上訴人辯稱其保證2年內會以分紅之名先保本，系爭分紅實隱
    藏給付本金之法律關係，被上訴人於108年9月詢問轉讓股份
    事宜時，其亦回覆都分股利分光了等語，故已返還100萬元
    出資額予被上訴人云云。然查，上訴人將系爭分紅以自己帳
    戶或儀嘉公司帳戶轉帳予被上訴人（不爭執事項㈡），並多
    次於轉帳摘要記載「股利分紅」、「分紅」、「股東分紅」
    （原審卷第33、37、39頁），且於轉帳後以通訊軟體通知被
    上訴人，分別表示「股東2次分紅的錢」、「106年10-12月
    股東分紅」、「（107年）12月18日給付股東紅利」、「（1
    08年4月17日）今日股利分紅10％，已入帳戶」等詞（原審卷
    第47、51、53頁）（詳如原判決附表），明確表明係將股東
    分紅入帳之意思。再者，上訴人於107年9月14日以Line傳送
    系爭文件，此為兩造所不爭執（不爭執事項㈣），內容記載
    ：「TO：台灣儀嘉股東：1.感謝各股東對懷仁（即上訴人）
    的信任與愛戴，雖為不記名的股東，懷仁還是把大家列為正
    式股東看待，台灣儀嘉在106年總獲利15,178,588元，已提
    撥分紅13,600,000元，分紅80％投資額，表現還可以。…」等
    （本院卷第47頁），更可證明儀嘉公司106年度分紅金額高
    達上千萬元，上訴人事後辯稱系爭文件實為兩造間虛報盈餘
    以促進其他股東增資云云，顯難採信。復核之系爭契約內容
    ，並無股東分紅包含返還本金之約定，顯見系爭分紅均係為
    給付股東紅利，並非分次返還出資額。而被上訴人於108年9
    月3日以Line詢問上訴人轉讓股份之事，被上訴人問：「邢
    總：上次請你幫我問看看的事，我台灣儀嘉的股份，是否有
    人願意買？有消息了嗎？」，上訴人回：「一個五成、一個
    六成」，被上訴人回：「100萬用60萬賣出？」，上訴人回
    ：「嗯，因為都分紅利了」，被上訴人問：「按照正常的股
    份買賣，股份買賣是不牽扯已分配之股利，不是嗎？」，上
    訴人回：「沒牽扯呀、因為之前有錢就分。錢都分光了呀、
    你想好再跟我說」等語（原審卷第143至149頁），可知，被
    上訴人於108年9月間欲轉讓持股隱名持股100萬元，對於上
    訴人轉達之買賣價格並未同意，上訴人雖曾提及分配紅利之
    事，亦明白回稱股份買賣與之前分配股利並無牽扯。衡之兩
    造對話上下文，均未提及系爭紅利與退還出資額本金有何相
    關。故上訴人辯稱兩造通謀虛偽意思表示，系爭分紅實隱藏
    給付本金之他項法律關係，其已返還股本100萬元云云，顯
    與事實不符，無從採信。上訴人據此謂系爭簡訊僅為非債清
    償之預諾云云，亦無可採。　
　㈣上訴人另辯稱儀嘉公司於106年股東會決議不分派股利，107
    年股東會決議分派股利共45萬元，其於107年可分配之股利
    為22萬5,000元，依系爭契約被上訴人占其持股之1成，故被
    上訴人僅得分配2萬2,500元紅利，然其已給付104萬5,000元
    ，故被上訴人溢收102萬2,500元為不當得利云云，並於原審
    提出107年6月30日之儀嘉公司股東同意書、106年度盈餘分
    配表、未分配盈餘申報書及核定通知書、108年6月30日儀嘉
    公司股東同意書、107年度盈餘分配表、全民健康保險股利
    所得扣款補充保險費明細申報書、儀嘉公司108年股利分配
    清冊等件影本為憑（原審卷第69至83頁）。惟上訴人於106
    年至108年間確實有給付被上訴人系爭紅利，已如前述，且
    上訴人另於106年至108年間給付訴外人即隱名股東鄭美貴、
    廖偉志、王維騰等3人（下稱鄭美貴等3人），亦曾以「股東
    紅利」之名義匯款，亦有上訴人提出之鄭美貴等3人隱名合
    夥契約書、第一銀行存摺存款客戶歷史交易明細表等在卷可
    參（本院卷第89至103、115至123、127頁）。再參照系爭契
    約及鄭美貴等3人隱名合夥契約書所載，被上訴人與鄭美貴
    等3人之隱名出資額合計為385萬元（100＋100＋85＋100＝385，
    本院卷第89、93、97頁），以100萬元僅佔上訴人持股之1成
    ，足知385萬元僅佔上訴人之部分持股，然而儀嘉公司108年
    股利分配清冊上卻記載上訴人出資額僅為375萬元，顯然不
    符實情，亦徵上訴人與隱名合夥人間關於儀嘉公司之分紅計
    算，與實際上儀嘉公司向財政部國稅局申報之股份出資額、
    106至107年盈餘分配或股利分配清冊上所載之數字並不相同
    。上訴人以前開儀嘉公司股東同意書等文件，辯稱被上訴人
    僅得分配2萬2,500元紅利，溢收102萬2,500元為不當得利云
    云，實不可採。況且，上訴人給付系爭分紅係為分配股東紅
    利，自有法律上原因，而與不當得利之要件不符，上訴人對
    被上訴人既無不當得利之債權，自無從據此主張抵銷100萬
    元股款債務，上訴人所為之抵銷抗辯，亦無足取。
六、綜上所述，被上訴人依系爭契約第13條約定及民法第709條
    規定，請求上訴人應給付100萬元及自109年1月1日起至清償
    日止，按週年利率5％計算利息之判決，為有理由，應予准許
    。上訴意旨執前詞指摘原判決不當，求予廢棄改判，為無理
    由，應予駁回。
七、本件上訴人以系爭簡訊承諾返還100萬元退股款，事證明確
    ，詳如前述，則上訴人另聲請傳喚鄭美貴等3人欲調查上訴
    人與隱名股東間如何計算紅利、是否知悉上訴人有返還本金
    之意思或上訴人向其他股東詢價之情形等待證事項，並不影
    響本件之判斷，自無調查之必要。兩造其餘之攻擊或防禦方
    法及所用之證據，經本院斟酌後，認為均不足以影響本判決
    之結果，爰不逐一論列，附此敘明。
八、據上論結，本件上訴為無理由，依民事訴訟法第449條第1項
    、第78條，判決如主文。
中　　華　　民　　國　　110 　年　　9 　　月　　29　　日
                  民事第二庭
                        審判長法  官   陳容正 
                              法  官   邱  琦
                              法  官　 紀文惠
正本係照原本作成。
不得上訴。
中　　華　　民　　國　　110 　年　　9 　　月　　29　　日
　　　　　　　　　　　　　
　　　　　　　　　　　　　　　書記官   李昱蓁